【裁判字號】    90,再,13
【裁判日期】    900731
【裁判案由】    再審之訴
【裁判全文】
臺灣臺北地方法院民事判決  九十年度再字第一三號
    再審原  告  帛陞紡織股份有限公司
    法定代理人  郭芸生
    訴訟代理人  吳西源律師
    再審被  告  甲○○      住台北市○○路○段一四二號八樓
右當事人間請求再審之訴事件，再審原告對於本院民國九十年四月十二日八十九年度
訴字第三○○七號確定判決提起再審之訴，本院判決如左：
    主      文
再審原告之訴駁回。
再審訴訟費用由再審原告負擔。
    事      實
甲、再審原告方面：
一、聲明：
（一）本院八十九年度訴字第三○○七號民事確定判決廢棄。
（二）再審被告應給付再審原告新台幣（下同）一百九十五萬元，及其中九十七萬五
      千元自民國八十九年六月四日起至清償日止按年息百分之五計算之利息。
（三）願供擔保，請准宣告假執行。
二、陳述：
（一）再審期間之遵守：再審原告係於九十年四月二十三日接獲本院八十九年度訴字
      第三○○七號判決書，該判決於同年五月十三日判決確定，迄提起本件再審之
      訴尚未逾三十日之期間。
（二）再審原告係依據民事訴訟法第四百九十六條第一項第十三款之再審事由提起本
      件再審之訴。
  １、再審原告於前審起訴主張被告於八十二年三月二十五日向原告借款九十七萬五
      千元，約定利息按月息二分五厘計算，並簽發一百萬元、付款人為合作金庫三
      興支庫之支票交予原告，然迄今均未返還，再審原告於八十九年五月二十二日
      發函催告再審被告應於函到十日內清償，期滿仍未獲置理，而爰依消費借貸之
      法律關係，請求被告返還共一百九十五萬元之借款等情，前審判決以無法證明
      兩造間有成立消費借貸契約，另刑案向台灣省合作金庫三興支庫亦查不到八十
      二年間有原告所謂之一百萬元支票等，而判決原告敗訴，再審原告因苦無更明
      確之證據，遂未能提起上訴，前審判決書再審原告係於九十年四月二十三日收
      受，於同年五月十三日判決確定，經再審原告於九十年五月二十日找出舊日之
      資料發現再審原告於華南銀行大安分行文昌辦事處活存帳號00000000
      0存簿（即證一「再審原告華南銀行大安分行文昌辦事處活存存摺」）及票據
      代收摺（即證二「再審原告華南銀行大安分行文昌辦事處票據代收摺」），由
      證二上記載八十三年五月二十五日託收發票人即再審被告甲○○支票ＧＶ00
      00000號、面額一百萬元、到期日為八十三年六月二十五日之支票乙張，
      於八十三年五月二十五日當日，再審被告係透過訴外人郭恩生向再審原告借款
      一百萬元，言明先扣除一個月之利息二萬五千元，再審原告乃於華南銀行大安
      分行文昌辦事處領出九十七萬五千元（參證三「再審原告華南銀行存款往來明
      細表」），再審被告則交付上開合作金庫三興支庫支票予再審原告；再審原告
      於八十三年五月二十五日將該支票存入證二中，但到期再審被告無法兌現，懇
      求再審原告暫借一百萬元存入再審被告帳戶使其所開支票不致退票，再審被告
      則同時再各簽發八十三年十二月二十五日到期之一百萬元支票及二十萬二千元
      利息票予再審原告；詎八十三年十二月二十五日到期之兩張支票屆期又退票，
      經再審被告懇求，再審原告於八十三年十二月二十七日取出，而於同月三十一
      日再度存入，仍於八十四年一月五日退票，前開事實均有再審原告於九十年五
      月二十日向華南銀行請領之兩張支票退票憑單及支出傳票（即證四「華南銀行
      支出傳票及退票憑單」）可稽；嗣經再審被告請求，再審原告同意其於八十五
      年三月二十五日，連同利息簽發一張一百五十萬元本票，以交換上述被退票之
      兩張支票；又於八十八年七月三十一日，連同利息簽發三百萬元本票，再換回
      該一百五十萬元本票。
  ２、證一、證二之存摺及票據代收摺於原審時即已存在，但因事隔多年，再審原告
      一時找不到，於經原審判決後，經再審原告努力尋找始查獲，並向華南銀行請
      領證三之存款往來明細表及證四之支出傳票及退票憑單，證明再審原告確於八
      十三年五月二十五日借款一百萬元予再審被告，並非於八十二年三月二十五日
      借予再審被告，且借款金額為一百萬元而非九十七萬五千元，事後回想，實乃
      因再審被告先向本院提起再審原告重利偽造文書之訴訟，在其自訴狀中表示，
      於八十二年三月二十五日向再審原告借款九十七萬五千元，因已事隔多年，再
      審原告在找不到資料情況下，遂以為係於八十二年三月二十五日借款九十七萬
      五千元予再審被告，此項錯誤，請惠予更正。
  ３、依上所述，再審原告於判決確定後，始發現證一、證二、證三、證四之證物，
      如經斟酌顯可使再審原告受較有利益之裁判，為此，爰依民事訴訟法第四百九
      十六條第一項第十三款之規定，提起再審之訴，請賜判如訴之聲明。
三、證據：提出再審原告華南銀行大安分行文昌辦事處活存存摺、票據代收摺、存款
    往來明細表、支出傳票及退票憑單，並聲請向台灣省合作金庫三興支庫調取再審
    被告甲○○帳號0000－000－000000號、支票號碼ＧＶ00000
    00號、到期日八十三年六月二十五日、面額一百萬元之支票。
乙、再審被告方面：
    本件未經言詞辯論，再審被告無為任何聲明或陳述。
    理      由
一、本件再審原告於九十年四月二十三日收受本院八十九年度訴字第三○○七號判決
    ，有該案卷宗所附送達回證可稽，是該案於同年五月二十三日確定，再審原告於
    同年六月六日提起本件再審之訴，尚未逾民事訴訟法第五百條第一項規定提起再
    審之訴之三十日不變期間，合先敘明。
二、再審意旨略以：再審原告發現原確定判決有未經斟酌之證物即證一「再審原告華
    南銀行大安分行文昌辦事處活存存摺」、證二「再審原告華南銀行大安分行文昌
    辦事處票據代收摺」、證三「再審原告華南銀行存款往來明細表」、證四「華南
    銀行退票憑單及支出傳票」，上開證據係再審原告於原審判決確定後始發現之證
    物，如經斟酌並可使再審原告受較有利益之裁判，且可知再審原告係於八十三年
    五月二十五日借款一百萬元予再審被告，並非如再審原告在原審起訴主張於八十
    二年三月二十五日借予再審被告九十七萬五千元，再審原告於原審主張之錯誤，
    請予更正，是爰依民事訴訟法第四百九十六條第一項第十三款規定，提起本件再
    審之訴等語。
三、按再審之訴係對於已確定之終局判決提起而特設之救濟途徑，為兼顧法之安定性
    與私權之保護，得提起再審之訴之事由，應以法律列舉者為限，又民事訴訟法第
    五百零二條第二項規定，再審之訴顯無再審理由者，得不經言詞辯論，以判決駁
    回之；次按當事人發見未經斟酌之證物或得使用該證物者，以如經斟酌可受較有
    利益之裁判者，得為提起再審之訴之事由，固為民事訴訟法第四百九十六條第一
    項第十三款所明定，惟該款所謂當事人發見未經斟酌之證物或得使用該證物，應
    指在前訴訟程序不知有該證物，現始知之，或雖知有此而不能使用，現始得使用
    者而言，最高法院三十二年度上字第一二四七號判例意旨參照，另須該證物如經
    斟酌，可使再審原告受較有利益之裁判者為限，始得提起再審之訴。然查：
（一）再審原告主張其於再審程序中所提出之證一「存摺」及證二「票據代收摺」，
      乃其於原審判決確定後始尋獲，證三「往來明細表」及證四「退票憑單及支出
      傳票」，乃原審判決後其向華南銀行所請領，均屬上開條款所指原審判決未經
      斟酌之證物云云。惟證一及證二之存摺及票據代收摺，與兩造間是否有消費借
      貸關係密切相關，實難認再審原告在前訴訟程序中「不知」有該證據之存在，
      而其又僅泛言稱係於原審判決確定後始尋獲，亦未見有何法律上或事實上「不
      能」之障礙，致再審原告無法在前訴訟程序中提出；至證三及證四之往來明細
      表、退票憑單及支出傳票，再審原告尤無不知或不能於前訴訟程序中向華南銀
      行請領之事由，以佐再審原告之主張，則當事人於原訴訟程序中既怠於負促進
      訴訟及積極舉證之責任，確定判決之確定力，當不應因而即受動搖，應認再審
      原告提出之證一至證四文書，與發見新證據之規定不符。
（二）又再審原告以其於前審起訴主張對再審被告所擁有之借款債權內容有誤，請求
      「更正」借款時間及金額云云，惟當事人間關於金錢之消費借貸契約，因金錢
      所具有之代替物性質，故於何時借款？借款金額多少？均屬判斷個別消費借貸
      契約成立生效與否之重要因素，即使為相同之當事人間，不同時間、不同金額
      之借款，即成立各別不同之消費借貸契約，為各別不同之消費借貸款項請求權
      ，而兩造於前訴訟程序中攻擊防禦之對象，亦係針對再審原告起訴主張於八十
      二年三月二十五日借款九十七萬五千元予再審被告，是否確有該消費借貸契約
      存在之事實，此亦為原審判決判斷之內容所在，再審原告顯無法以「更正」方
      式，根本變更其於前審起訴主張之請求權內容，以另一不同之請求權事實基礎
      ，質疑前審判決應予推翻，況再審原告既自承並無於八十二年三月二十五日借
      款九十七萬五千元予再審被告，益見原審就再審原告起訴主張之該筆消費借貸
      不存在之判決，並無違誤，再審原告提起本件再審之訴，所舉之證據縱經斟酌
      ，顯亦無法使再審原告受較有利益之裁判，與前述須所提出之證據如經斟酌可
      受較有利益裁判之再審理由規定，亦不相符。
四、揆諸前開各節說明，再審原告本件再審之訴之提起，顯無民事訴訟法第四百九十
    六條第一項第十三款得提起再審之訴之再審理由，本院爰依民事訴訟法第五百零
    二條第二項規定，不經言詞辯論，逕以判決駁回再審原告之訴。再審原告其餘主
    張及舉證，核與本件判斷結果不生影響，不另一一論述，附此敘明。
五、據上論結，再審原告之訴，顯無理由，依民事訴訟法第五百零二條第二項、第九
    十五條、第七十八條，判決如主文。
中      華      民      國    九十      年      七      月    三十一    日
                        民事第四庭  審判長  法      官  謝明珠
                                            法      官  蔡政哲
                                            法      官  孫曉青
右為正本係照原本作成
如對本判決上訴須於判決送達後二十日內向本院提出上訴狀
中      華      民      國    九十      年      八      月      二      日
                                            法院書記官  袁以明


司法院資訊處製作；財團法人民間司法改革基金會備份。
